最高法院刑事判決　　　　　　九十六年度台上字第五六三九號
上　訴　人　台灣高等法院台中分院檢察署檢察官
上　訴　人
即　被　告　丙○○
　　　　　　戊○○（起訴書誤載為宋明樟）
被　　　告　甲○○
　　　　　　乙○○
　　　　　　丁○○
　　　　　　己○○
　　　　　　庚○○
上列上訴人等因被告等妨害自由案件，不服台灣高等法院台中分
院中華民國九十六年一月十一日第二審判決（九十五年度上訴字
第一七五四號，起訴案號：台灣台中地方法院檢察署九十四年度
核退偵字第五七號），提起上訴，本院判決如下：
    主  文
上訴駁回。
    理  由
一、檢察官及丙○○上訴部分：
按刑事訴訟法第三百七十七條規定，上訴於第三審法院，非以判
決違背法令為理由，不得為之。是提起第三審上訴，應以原判決
違背法令為理由，係屬法定要件。如果上訴理由書狀並未依據卷
內訴訟資料，具體指摘原判決不適用何種法則或如何適用不當，
或所指摘原判決違法情事，顯與法律規定得為第三審上訴理由之
違法情形，不相適合時，均應認其上訴為違背法律上之程式，予
以駁回。本件檢察官上訴意旨略稱：本件告訴人即被害人辛○○
於偵查中即指稱伊係遭被告等以強暴方法奪取本票等財物，並遭
被告等強迫書具伊與被告乙○○無債權債務關係之切結書，認為
被告等係涉犯強盜罪嫌。此部分經第一審檢察官偵查結果，雖認
被告等人之強盜罪嫌不足，而於起訴書中說明此部分因與起訴之
妨害自由部分有牽連犯裁判上一罪關係，故不另為不起訴處分。
嗣經第一審法院審理結果，亦僅認被告等均係犯刑法第三百零二
條（第一項）之罪而予分別論處罪刑，未就強盜部分審理或說明
。辛○○不服，請求第一審檢察官上訴，經原審審理結果，認第
一審檢察官之上訴為無理由，駁回上訴，維持第一審判決。惟本
票為無因證券，具有財產上之價值，持有本票之人對於發票人有
票據法上之請求權，雖發票人對於收受票據之人有票據原因行為
之抗辯權，但此屬民事上之權利，在尚未確定該抗辯權是否存在
之前，實無從否認本票持有人對發票人之票據請求權。原判決既
已認定辛○○在人身自由遭受拘束之情形下，任由被告丙○○等
對之錄音，並依丙○○等之要求，返還其所持有由乙○○所簽發
如原判決附表（下稱附表）編號２、３所示之本票予乙○○，並
出具其與乙○○之間無債權債務關係存在之切結書二件，交乙○
○收執；且辛○○在為此行為之前，甫遭被告庚○○、己○○、
戊○○、丙○○、丁○○等人毆打，而受有腦震盪伴有暫時性意
識喪失、臉、頭皮、頸、背、前臂部挫傷、臉部開放性傷口等傷
害，足見辛○○係遭被告等施以強暴，達於無法抗拒程度，而交
付其持有之本票及出具無債權債務關係之切結書，被告等所為，
顯已該當於強盜犯行。第一審判決僅論處被告等妨害自由罪刑，
嫌有未當，原審未撤銷改判，仍予維持，即有適用法則不當之違
法。上訴人即被告丙○○上訴意旨略稱：(一)、丙○○於第一審審
理時，雖承認：「我願意認罪」、「我承認全部犯罪事實」，但
當時尚未委任律師在場把關辯護，故其本意僅在承認「傷害」部
分之犯罪事實，不包括「妨害自由」部分之犯罪事實。原審殊不
得僅憑丙○○之前揭自白即論斷有罪，否則即有判決不適用法則
或適用不當之違法。(二)、原判決雖援引共犯庚○○在第一審之證
述，作為丙○○與己○○、庚○○、戊○○等人共謀，共犯「事
實二」犯罪之依據。惟依庚○○之證述，尚無法得出「丙○○確
有與己○○、庚○○等人共謀，而推由己○○、庚○○及戊○○
以強暴之方式，強押告訴人至『城市水棧』加油站」之結論。況
庚○○另謂：「他（指辛○○）下車我們就走了，……那天他（
指丙○○）沒有跟我聯絡，……（在車上）己○○有叫他（指辛
○○）跟丙○○談，辛○○說不要」。己○○亦謂：「辛○○在
車上有要求說不要跟丙○○對質，我打（電話）給丙○○時，只
跟丙○○講辛○○現在跟我在一起」、「（載辛○○到其住處附
近）讓辛○○自己下車，我沒有看到丙○○在之後做何事」、「
我們載走辛○○，而我們又找乙○○的哥哥（即丙○○）出來談
，我想讓他們自己談，中途辛○○不願意與他們談，所以我又將
辛○○載回去」，即可證明丙○○僅係提供辛○○之資料，以利
己○○等人方便找到辛○○，至於己○○等人嗣後如何對辛○○
為不法之行為，誠非丙○○所得預見，遑論與之共謀。前揭有利
於丙○○之證據，何以不足採納，原審未予記載或記載不完備。
(三)、原判決「事實三」認定丙○○「強拉告訴人上車」之妨害自
由犯行，除依據丙○○之自白外，並以「告訴人當時剛遭己○○
等人釋放，心中難免驚慌失措，嗣為丙○○攔阻於其住處大樓（
前），再遭丙○○毆打，在此驚恐之情況下，因而喪失抵抗之意
志，任令丙○○擺布，亦無悖於常情，是丙○○縱以一人之力，
在此情況下，亦足以強載告訴人至『東北髮廊』」等語，為其論
據。惟辛○○既經原審傳喚到庭，對於其身材比丙○○魁偉，自
應有所認知，丙○○如何得以毆打辛○○使之喪失抵抗意志？令
人費解。丙○○縱或可能強押辛○○上車，但於其發動引擎時，
辛○○何以無法脫身？亦未於行車途中逃離？於此僅有一種可能
，即辛○○係志願同往。原判決所為認定，有違經驗法則。(四)、
關於「事實三」在「東北髮廊」私行拘禁部分，經勘驗當時之錄
音內容，實聽不出丙○○對辛○○有何強暴、脅迫等非法言行，
亦聽不出辛○○有要求離開現場之意，丙○○且曾表示「我去睡
覺，你們看要怎麼說你們去談」，殊難謂丙○○有何私行拘禁犯
行，辛○○係自願在「東北髮廊」與眾人協商甚明。原審不予採
納，復未載明理由，其判決違背法令。(五)、關於「事實四」部分
，係因辛○○對其女友乙○○惡行惡狀，且持有多張身分證，丙
○○等人為求證其真實身分，始帶同辛○○至其父黃俊郎住處查
證，若有強制行為，何以黃俊郎未及時發現？伊嗣後且招呼計程
車載辛○○回家。原判決認定丙○○有妨害自由之犯行，有違背
經驗法則及理由不備之違法云云。
惟查：原判決綜合全案卷證資料，本於事實審法院之推理作用，
認定被告等有其事實欄二、三、四所載之犯行，因而維持第一審
論處戊○○、己○○、庚○○共同以非法方法，剝奪人之行動自
由（戊○○累犯）；及維持第一審依修正前刑法牽連犯規定從一
重論處丙○○、乙○○、甲○○、丁○○共同私行拘禁罪刑之判
決，駁回檢察官及丙○○、甲○○、乙○○、丁○○在第二審之
上訴，已依據卷內資料說明其所憑之證據及認定之理由。檢察官
及丙○○上訴意旨，對於原判決所為前揭論斷及所適用之法律，
並未依據卷內資料，具體指摘有何違背法令情形。且查：(一)、第
三審為法律審，應以第二審判決所確認之事實為判決基礎，故於
第二審判決後不得主張新事實或提出新證據而資為第三審上訴之
理由（本院七十三年台上字第五二三○號判例參照）。本件依檢
察官起訴書記載之事實及所引用之法條，係認被告等涉有刑法第
三百零二條第一項之妨害自由罪嫌（另牽連犯同法第二百七十七
條第一項之傷害罪嫌），並說明告訴意旨雖另指稱，被告等亦涉
有強盜罪嫌，但經偵查結果，並無積極證據足資證明被告等有告
訴意旨所指之強盜犯行，認為罪嫌不足，而不另為不起訴處分。
嗣於第一審法院依刑法第三百零二條第一項之妨害自由論處被告
等罪刑後，第一審檢察官依據辛○○之請求，係以：「被告等人
人多勢眾，毆打告訴人幾至生命垂危狀態，迄今卻未與告訴人達
成民事和解，原審（指第一審）竟予輕縱，判決顯屬不當」為理
由，提起第二審上訴（見原審卷第十頁背面），迄第二審言詞辯
論終結前，檢察官對於妨害自由（及牽連犯之傷害）罪名，始終
無爭執，且不曾主張被告等之行為涉嫌強盜情事。待上訴本院後
，檢察官始主張被告等另涉有強盜罪嫌云云，係於第三審主張新
事實及提出新證據，難認係適法之第三審上訴理由。(二)、事實之
認定與證據之取捨，乃事實審法院之職權，苟其事實之認定及證
據之取捨，並不違背經驗法則與論理法則，即不容任意指為違法
而執為上訴第三審之理由。原判決依據卷證資料，認定丙○○有
其事實欄二、三、四所載之犯行，關於事實二部分，已說明此部
分事實業據丙○○於第一審及共犯己○○、戊○○、庚○○於第
一、二審供承在卷，並有己○○與辛○○間之通聯紀錄、乙○○
所簽發如附表編號１所示本票、「東北髮廊」鐵門遭噴漆之照片
、辛○○之診斷證明書及病歷、辛○○住處監視錄影光碟及翻拍
之照片等附卷可稽。前揭監視錄影光碟，經第一審法院勘驗結果
，己○○、庚○○、戊○○確曾於民國九十三年十一月二日晚上
十一時十八分七秒至三十七秒，合力將辛○○拖出其住處之大樓
，其間辛○○曾一度掙脫欲往回走，但隨即遭抱住腰部拉往樓梯
旁牆壁，並被毆打及拉出大門外，往左邊離去；嗣於該住處大樓
旁馬路上，仍被渠等拉住辛○○之手及按住其肩膀前進，足徵辛
○○確遭渠等押走。又丙○○（即乙○○之兄）於押人之前，即
先於九十三年十月下旬，與己○○、庚○○等人在台中市○○路
風尚咖啡館謀議，由丙○○提供辛○○（即乙○○之男友）之住
址等資料，推由己○○等三人前往辛○○住處，將之強押至「城
市水棧」加油站，己○○隨即以電話通知丙○○前來，欲與辛○
○解決乙○○與辛○○間之男女糾紛，惟為辛○○所拒等情，亦
據庚○○於第一審證述在卷。因認丙○○確有與己○○、庚○○
等人共謀，而推由己○○、庚○○及戊○○前往辛○○之住處，
強押辛○○至「城市水棧」加油站等情綦詳，並非單憑丙○○於
第一審承認「我願意認罪」、「我承認全部犯罪事實」等語，採
為有罪判決之唯一證據。丙○○上訴意旨(一)、(二)部分，辯稱伊僅
承認「傷害」部分之犯罪事實，不包括「妨害自由」部分之犯罪
事實；且依據庚○○之證述，僅能證明伊提供辛○○之資料，以
利己○○等人方便找到辛○○，尚無法得出「丙○○確有與己○
○、庚○○等人共謀，而推由己○○、庚○○及戊○○以強暴之
方式，強押告訴人至『城市水棧』加油站之結論」，己○○等人
嗣後如何對辛○○為不法之行為，非伊所得預見，遑論與之共謀
云云。係以自己之說詞，為單純事實之爭辯，顯非適合之第三審
上訴理由。另關於事實三、四部分，亦已說明此部分事實業據丙
○○於第一審及共犯乙○○、甲○○、丁○○於第一、二審供承
不諱，並有辛○○之診斷證明書及病歷，乙○○所簽發如附表編
號２、３所示之本票，辛○○書立之切結書，甲○○購買雞精之
統一發票，丙○○所使用行動電話之通話明細單等附卷，及丙○
○等人共同在拘禁處所即「東北髮廊」質問辛○○時，所錄製之
錄音帶扣案可稽。該錄音帶，並經第一審法院勘驗明確，製有勘
驗筆錄在卷可憑。因認丙○○、乙○○、甲○○及丁○○有事實
三所示之私行拘禁（及傷害）犯行；丙○○、甲○○及丁○○有
事實四所示之妨害自由犯行等情。而以丙○○所辯，辛○○係自
願同往「東北髮廊」，非伊一人之力可以強押云云，如何不可採
，亦已逐一指駁（見原判決第九頁第七行至第十九行）。丙○○
上訴意旨(三)至(五)部分，係就原審取捨證據、判斷證明力職權之適
法行使，及原判決已明白論斷之事項，持憑己見為不同之評價，
任意指摘為違法，亦與法律規定得為第三審上訴理由之違法情形
，不相適合。檢察官及丙○○關於妨害自由部分之上訴，違背法
律上之程式，應予駁回。又裁判上一罪案件之重罪得提起第三審
上訴，其輕罪部分雖不得上訴，依審判不可分原則，第三審法院
亦應併予審判，但以重罪部分之上訴合法為前提，如該上訴為不
合法，第三審法院既應從程序上予以駁回，而無從為實體上判決
，對於輕罪部分自無從適用審判不可分原則，併為實體上審判。
按刑事訴訟法第三百七十六條所列各罪之案件，經第二審判決者
，不得上訴於第三審法院，為該法條所明定。本件被告等被訴傷
害部分，原審對於丙○○、乙○○、甲○○、丁○○部分，係維
持第一審論以刑法第二百七十七條第一項之罪，並認與私行拘禁
部分有牽連犯關係，依修正前刑法第五十五條規定，從一重之私
行拘禁罪處斷（見原判決第十二頁末二行至第十三頁第一行、第
十三頁末一行至第十四頁第三行）。而刑法第二百七十七條第一
項之罪，核屬刑事訴訟法第三百七十六條第一款之案件，依上開
說明，既經第二審判決，自不得上訴於第三審法院。本件檢察官
及丙○○對於妨害自由部分之上訴為不合法，無從為實體上審理
，已如前述，則對於輕罪之傷害部分，自無從適用審判不可分原
則，併為實體上審判，亦應從程序上予以駁回。
二、戊○○上訴部分：
查第三審上訴書狀，應敘述上訴之理由，其未敘述者，得於提起
上訴後十日內補提理由書於原審法院，已逾上述期間，而於第三
審法院未判決前仍未提出上訴理由書狀者，第三審法院應以判決
駁回之，刑事訴訟法第三百八十二條第一項、第三百九十五條後
段規定甚明。本件上訴人即被告戊○○因妨害自由案件，不服原
審判決，於九十六年一月三十日提起上訴，並未敘述理由，迄今
逾期已久，於本院未判決前仍未提出，依上開規定，其上訴自非
合法，亦應予駁回。
據上論結，應依刑事訴訟法第三百九十五條，判決如主文。
中　　華　　民　　國　九十六　年　　十　　月  二十五  日
                      最高法院刑事第十庭
                          審判長法官  謝　俊　雄
                                法官  陳　世　雄
                                法官  魏　新　和
                                法官  吳　信　銘
                                法官  徐　文　亮
      本件正本證明與原本無異
                                      書  記  官
中　　華　　民　　國　九十六　年　　十　　月  二十九  日
                                                    m
